ACORDAO-COMPLETO-2348442

ACÓRDÃO 3737/2019 ATA 15/2019 - PRIMEIRA CÂMARA

VISTOS, relatados e discutidos estes autos de tomada de contas especial instaurada pelo então Ministério do Desenvolvimento Social (atualmente Secretaria Especial do Desenvolvimento Social, vinculada ao Ministério da Cidadania) contra Daniel Adriano Pinto, ex-prefeito de Bela Cruz/CE (gestão 2009-2012) , em razão da não comprovação do atingimento dos objetivos do Convênio 105/2010-Sesan (Siconv 737446 – peça 72, p. 4) , cujo objeto era “o apoio financeiro para implantar o Programa de Aquisição de Alimentos (PAA) – Compra Direta Local da Agricultura Familiar”,
ACORDAM os Ministros do Tribunal de Contas da União, reunidos em sessão da Primeira Câmara, ante as razões expostas pelo Relator, em:
9.1. considerar Daniel Adriano Pinto revel, para todos os efeitos, dando-se prosseguimento ao processo, nos termos do art. 12, § 3º, da Lei 8.443/1992;
9.2. com fundamento nos arts. 1º, inciso I, 16, inciso III, alínea “c”, e 19, da Lei 8.443/1992, julgar irregulares as contas de Daniel Adriano Pinto, condenando-o ao pagamento do débito nos valores a seguir especificados atualizado monetariamente e acrescido dos juros de mora devidos, calculado desde a data de ocorrência indicada até sua efetiva quitação, na forma da legislação vigente, fixando o prazo de 15 (quinze) dias, a contar do recebimento da notificação, para que seja comprovado, perante este Tribunal, o recolhimento da quantia ao Tesouro Nacional, nos termos do art. 23, inciso III, alínea “a”, da referida Lei, c/c o art. 214, inciso III, alínea “a”, do Regimento Interno do TCU:
	Valor (R$) 
	Crédito/Débito
	Data

	276.210,00
	Débito
	30/12/2010

	644.490,00
	Débito
	5/1/2012

	399.668,14
	Crédito
	22/3/2013

9.3. com fundamento no art. 57 da Lei 8.443/1992, aplicar a Daniel Adriano Pinto multa no valor de R$ 85.000,00 (oitenta e cinco mil reais) , atualizado monetariamente desde a data do presente acórdão até a do efetivo recolhimento, se for pago após o vencimento, na forma da legislação vigente, fixando o prazo de 15 (quinze) dias, a contar do recebimento da notificação, para que seja comprovado, perante este Tribunal, o recolhimento da quantia ao Tesouro Nacional, nos termos do art. 23, inciso III, alínea “a”, da referida Lei, c/c o art. 214, inciso III, alínea “a”, do Regimento Interno do TCU;
9.4. com fundamento no art. 26 da Lei 8.443/1992, autorizar, se requerido, o pagamento da importância devida em até 36 (trinta e seis) parcelas mensais e consecutivas, fixando o prazo de 15 (quinze) dias, a contar do recebimento da notificação, para que seja comprovado, perante este Tribunal, o recolhimento da primeira parcela, e de 30 (trinta) dias, a contar da parcela anterior, para que seja comprovado o recolhimento das demais parcelas, devendo incidir sobre cada valor mensal os devidos acréscimos legais, na forma prevista na legislação vigente, além de alertar que a falta de comprovação do recolhimento de qualquer parcela importará no vencimento antecipado do saldo devedor, nos termos do art. 217 do Regimento Interno do TCU;
9.5. com fundamento no art. 28 da Lei 8.443/1992, autorizar, desde logo, a cobrança judicial das dívidas, caso não atendida a notificação;
9.6. com fundamento no art. 16, § 3º, da Lei 8.443/1992, c/c art. 209, § 7º, do Regimento Interno do TCU, remeter cópia deste acórdão à Procuradoria da República no Ceará, para adoção das medidas que entender cabíveis;
9.7. dar ciência deste acórdão ao Município de Bela Cruz/CE e ao responsável.

Tomada de contas especial instaurada em razão da não comprovação do atingimento dos objetivos do convênio firmado para o apoio financeiro para implantar o Programa de Aquisição de Alimentos (PAA)  Compra Direta Local da Agricultura Familiar em Bela Cruz/CE.

Primeira Câmara

Município de Bela Cruz/CE.

3. Responsável: Daniel Adriano Pinto (XXX.382.723-XX).

13.1. Ministros presentes: Walton Alencar Rodrigues (Presidente), Benjamin Zymler, Bruno Dantas (Relator) e Vital do Rêgo.
13.2. Ministro-Substituto presente: Weder de Oliveira.

BRUNO DANTAS

Por registrar as principais ocorrências do processo até o momento, resumindo os fundamentos das peças acostadas aos autos, adoto como relatório, com os ajustes necessários, a instrução da secretaria responsável pela análise da demanda (peça 98) , que contou com a anuência do corpo diretivo da unidade (peças 99-100) e do Ministério Público junto ao TCU (peça 101) :
“INTRODUÇÃO
1. Trata-se de Tomada de Contas Especial instaurada pelo [então] Ministério do Desenvolvimento Social (MDS) em desfavor de Daniel Adriano Pinto, CPF XXX.382.723-XX, ex-Prefeito (Gestão 2009/2012) , em razão do não encaminhamento da documentação exigida para a prestação de contas do Convênio 105/2010-SESAN, Siconv 737446 (peça 15) , celebrado com a Prefeitura Municipal de Bela Cruz/CE, tendo por objeto ‘o apoio financeiro para implantar o Programa de Aquisição de Alimentos (PAA) - Compra Direta Local da Agricultura Familiar, por meio da aquisição de produtos agropecuários produzidos por agricultores familiares, que se enquadrem no Programa Nacional de Fortalecimento da Agricultura Familiar - PRONAF, e que se destinem ao atendimento das demandas de suplementação alimentar e nutricional dos programas sociais da localidade de Bela Cruz/CE’, conforme Plano de Trabalho (peça 9) .
HISTÓRICO
2. O Convênio 105/2010-SESAN (Siconv 737446) foi firmado originalmente no valor de R$ 941.694,00, sendo R$ 920.700,00 à conta do concedente e R$ 20.994,00 referentes à contrapartida do convenente, com vigência estipulada, conforme cláusula terceira, para o período de 28/12/2010 (data de publicação do seu extrato no DOU, peça 9) até 31/12/2012, e previa a apresentação da prestação de contas em até 60 (sessenta) dias a partir da data final ou do último pagamento efetuado. Os recursos foram liberados por meio das ordens bancárias 2010OB801298, no valor de R$ 276.210,00, e 2011OB800761, no valor de R$ 644.490,00, emitidas, respectivamente, em 28/12/2010 e 30/11/2011 (peças 16 e 33) .
3. O Objeto não foi fiscalizado in loco pelo concedente. Consta dos autos relatórios trimestrais de execução apresentados pelo convenente (peças 26, 35 e 39) e análises realizadas por meio dos pareceres de peças 32, 38, 40, 42, 43 e 49. A prestação de contas foi encaminhada por Carlos Antônio Vasconcelos Carvalho, Prefeito sucessor, em 27/3/2013, por meio do Ofício 057/2013 (peça 47) , após requerer prorrogação de prazo que foi deferida pelo MDS (peças 44 e 45) , acompanhada de documentos anexos, conforme informado no quadro do item 2.2 da peça 56 (p. 3) , dos quais foram juntados aos autos as peças 46, 48, 68 e 69.
4. Após analisar os documentos encaminhados, o órgão concedente solicitou ao gestor sucessor o envio de documentação complementar à prestação de contas, por meio do Ofício 93/2015-DECOM/SESAM/MDS, de 9/3/2015 (peça 53) , bem como a inserção no Siconv dos documentos solicitados. Em atendimento, Carlos Antônio Vasconcelos Carvalho, por meio do Ofício 147/15-AST, de 18/8/2015 (peça 55) , informou sobre as dificuldades de encontrar a documentação pertinente para alimentar o Siconv, tal como requerido.
5. Por meio do Parecer Técnico 60/2015 (peça 56) , concluiu-se pela reprovação da área técnica, referendada pela área financeira, por meio da Nota Técnica 063/2016 (peça 57) , que concluiu por imputar débito integral ao Prefeito responsável pela execução do convênio, tendo sido o gestor comunicado pelo Ofício constante da peça 58.
6. Não se obtendo êxito na apresentação da documentação complementar da prestação de contas ou na restituição dos recursos, o Parecer Financeiro 4/2017- SESAN/CGEOF/COPC (peça 60) e o Parecer do Ordenador de Despesas 7/2017 (peça 62) , de 31/3/2017, concluíram pela instauração da Tomada de Contas Especial, tendo sido o gestor comunicado pelo Ofício (peça 61) . O fundamento para a instauração da Tomada de Contas Especial, conforme os pareceres mencionados, foi a ‘não execução total ou parcial do objeto pactuado’, conforme dispõe a alínea ‘a’ do inciso II do § 1º do art. 63 da Portaria Interministerial MPOG/MF/CGU 127/2008, resultando na reprovação total da prestação de contas.
7. Consta no quadro do item 21 do Relatório de Tomada de Contas Especial (peça 72) a relação das notificações expedidas visando à regularização das contas e/ou ao ressarcimento do dano e, no item 22, o resumo das análises sobre as manifestações apresentadas em resposta às referidas notificações.
8. No Relatório de Tomada de Contas Especial (peça 72, p. 7) , concluiu-se que o dano ao erário importaria no valor apurado de R$ 521.031,86, já abatido o valor de R$ 399.668,14, restituído em 22/3/2013 (peça 46) , imputando-se a responsabilidade a Daniel Adriano Pinto, CPF XXX.382.723-XX, Prefeito Municipal de Bela Cruz/CE (Gestão 2010/2012) .
9. O Relatório de Auditoria 182/2018, da Controladoria Geral da União (peça 73) , também chegou às mesmas conclusões. Após serem emitidos o Certificado de Auditoria e o Parecer do Dirigente de Controle Interno (peças 74 e 75) , bem como o Pronunciamento Ministerial (peça 76) , o processo foi remetido a este Tribunal.
10. Na instrução inicial, verificando-se a ausência de extratos bancários da conta específica, necessários à verificação da movimentação financeira dos recursos, dos rendimentos auferidos com a aplicação financeira e devoluções realizadas, foi proposta e anuída a sugestão de realização de diligência ao banco operador (peças 78-80) .
11. Na instrução consecutiva à diligência realizada (peça 36) , analisando-se os documentos existentes nos autos, concluiu-se pela necessidade de realização de citação de Daniel Adriano Pinto, CPF XXX.382.723-XX, Prefeito Municipal de Bela Cruz/CE (Gestão de 11/6/2010 a 31/12/2012) , conforme proposto:
- Ocorrência: não comprovação da boa e regular aplicação dos recursos repassados pelo Convênio 105/2010-SESAN (Siconv 737446) , celebrado entre o então Ministério do Desenvolvimento Social e Combate à Fome e o Município de Bela Cruz/CE, tendo por objeto o apoio financeiro para implantar o Programa de Aquisição de Alimentos - Compra Direta Local da Agricultura Familiar;
	Valor (R$) 
	Data

	276.210,00
	30/12/2010

	644.490,00
	5/1/2012

Créditos
	Valor (R$) 
	Data

	399.668,14
	22/3/2013

- Condutas:
b.1.1) Deixar de demonstrar o cumprimento da etapa/fase 1.1 do Plano de Trabalho (Agricultores Familiares) , no tocante ao número de agricultores atendidos e à quantidade individual fornecida, ao omitir-se de inserir no Siconv, previamente aos pagamentos realizados, os dados pertinentes e demais informações exigidas na Cláusula Nona, item 9.3, do Termo de Convênio 105/2010-SESAN (Siconv 737446) ;
b.1.2) Deixar de demonstrar o cumprimento da etapa/fase 1.2 do Plano de Trabalho (Entidades e Equipamentos Públicos Beneficiários) , ao não comprovar a doação de alimentos adquiridos dos agricultores da agricultura familiar pela omissão, nos relatórios trimestrais, da relação de entidades atendidas, contendo discriminação da razão social, número de pessoas beneficiadas por entidade e caracterização de atuação da entidade, conforme previsto na Cláusula Segunda, item 2.2.19, letra ‘b’, do Termo de Convênio 105/2010-SESAN (Siconv 737446) ;
b.1.3) Deixar de demonstrar a aplicação de recursos na aquisição de combustível, a título de contrapartida, conforme previsto no Plano de Trabalho, devido à ausência, no Siconv e na prestação de contas, de documentos comprobatórios dos gastos efetuados.
12. Em cumprimento ao pronunciamento da Secex-TCE (peça 38) foi efetuada a citação Sr. Daniel Adriano Pinto, CPF XXX.382.723-XX, Prefeito Municipal de Bela Cruz/CE (Gestão de 11/6/2010 a 31/12/2012) , nos seguintes moldes:
	Ofício
	Data do ofício
	Data de Recebimento do Ofício
	Nome do Recebedor do Ofício
	Observação
	Fim do Prazo para defesa

	Ofício 1681/2018-TCU/Secex-TCE (peça 90) 
	19/9/2018
	15/10/2018 (vide AR de peça 91) 
	 (primeiro nome ilegível, sobrenome Adriano Pinto) 
	Ofício recebido no endereço do responsável, conforme pesquisa de endereço no Sistema da Receita Federal (peça 89) .
	28/1/2019

12.1. Além da ciência comprovada no quadro acima, observou-se que o responsável requereu e lhe foram deferidas em duas oportunidades prorrogações de prazo para apresentação de defesa (peças 94 e 97) , sendo a última por Despacho do Exmº Sr. Ministro Relator Bruno Dantas, proferido em 19/12/2018. Assim, consoante disposições insertas no art. 179, § 4º, do RI/TCU, tem-se que o comparecimento espontâneo aos autos supre a confirmação de ciência do responsável.
13. Transcorrido o prazo regimental, o responsável permaneceu silente, devendo ser considerado revel, nos termos do art. 12, §3º, da Lei 8.443/1992.
EXAME TÉCNICO
14. Nos processos do TCU, a revelia não leva à presunção de que seriam verdadeiras todas as imputações levantadas contra os responsáveis, diferentemente do que ocorre no processo civil, em que a revelia do réu opera a presunção da verdade dos fatos narrados pelo autor. Dessa forma, a avaliação da responsabilidade do agente não pode prescindir da prova existente no processo ou para ele carreada.
15. Ao não apresentar sua defesa, o responsável deixou de produzir prova da regular aplicação dos recursos sob sua responsabilidade, em afronta às normas que impõem aos gestores públicos a obrigação legal de, sempre que demandados pelos órgãos de controle, apresentarem os documentos que demonstrem a correta utilização das verbas públicas, a exemplo do contido no art. 93 do Decreto-Lei 200/67: ‘Quem quer que utilize dinheiros públicos terá de justificar seu bom e regular emprego na conformidade das leis, regulamentos e normas emanadas das autoridades administrativas competentes’.
16. Mesmo as alegações de defesa não sendo apresentadas, considerando o princípio da verdade real que rege esta Corte, procurou-se buscar, em manifestações do responsável na fase interna desta Tomada de Contas Especial, se havia algum argumento que pudesse ser aproveitado a seu favor. No entanto, o responsável não se manifestou na fase interna, não havendo, assim, nenhum argumento que possa vir a ser analisado e posteriormente servir para afastar as irregularidades apontadas.
17. Para melhor compreensão dos fatos, reproduziremos a seguir a análise realizada na instrução anterior.
18. Em resposta à diligência promovida por esta Secretaria, por meio do Ofício 0303/2018-TCU/Secex-TCE, de 14/6/2018 (peça 81) , a Superintendência do Banco do Brasil em Fortaleza/CE apresentou, intempestivamente, as informações requeridas, por meio do Oficio CENOP SJ N.º 2018/32740964 e anexos, constantes das peças 83 e 84.
19. A partir dos extratos bancários fornecidos e demais planilhas enviadas pelo Banco do Brasil, nas quais são identificados os destinatários das transferências efetuadas, verificou-se que foram realizados pagamentos no ano de 2011 no valor total de R$ 231.955,11 e, no ano de 2012, no valor total de R$ 353.554,34, apurando-se ainda os valores de rendimentos de aplicações financeiras, conforme quadro a seguir:
	Data
	Descrição
	Crédito
	Débito
	Saldo

	06/01/2011
	2010OB801298 
	276.210,00
		276.210,00

	10/02/2011
	Contrapartida 
	20.994,00
		297.204,00

	31/12/2011
	Despesas 2011 
		231.955,11
	65.248,89

	31/12/2011
	Rend. Apl. Fin. 
	15.405,47
		80.654,36

	05/01/2012
	2011OB800761 
	644.490,00
		725.144,36

	31/12/2012
	 Despesas 2012 
		353.554,34
	371.590,02

	20/03/2013
	 Rend. Apl. Fin. 
	28.078,12
		399.668,14

	22/03/2013
	 Devolução saldo 
		399.668,14
	- 

20. Observa-se, por conseguinte, divergência entre o valor ora apurado e o valor total de R$ 311.030,49, referente aos documentos inseridos no SICONV para demonstrar os pagamentos que teriam ocorrido ano de 2012 (peça 85) .
21. Há que considerar, no caso, uma particularidade observada nas providências de apuração adotadas na fase interna desta Tomada de Contas Especial com respeito ao critério de responsabilização, em vista do fato de que o término da vigência do ajuste, fixado para 31/12/2012, ter coincidido com o término do mandato do Prefeito responsável pela execução, Daniel Adriano Pinto. De acordo com o estabelecido na cláusula terceira do convênio, o prazo para a apresentação da prestação de contas era de 60 (sessenta) dias a partir da data final ou do último pagamento efetuado, caso este ocorresse em data anterior à do encerramento da vigência, ou seja, estendendo-se até fevereiro de 2013 e avançando, portanto, ao mandato do Prefeito sucessor. Ressalte-se que o gestor fora comunicado, conforme Ofício 55/2012-CGSIA/ DECOM/SESAN/MDS, de 20/12/2012 (peça 41) , quanto à proximidade do fim da vigência e quanto às providências que deveria adotar, tendo sido igualmente alertado de que, até aquela data, não haviam sido inseridos no Siconv os pagamentos realizados, o que, em princípio, já representava infringência ao disposto na Cláusula Nona, item 9.3 do Termo de Convênio (peça 5, p. 9) .
22. Era de se esperar que o gestor cuidasse de preparar a documentação necessária à prestação de contas, bem como providenciasse o registro no Siconv das informações disponíveis até então. Mas, pelo que se depreende da manifestação do Prefeito sucessor, conforme Ofício 044/2013, de 1º/3/2013 (peça 44) , não foi o que se verificou, pois este último informava, naquela data, as dificuldades de cumprir a obrigação de prestar devidamente as contas e requeria prorrogação do prazo. Tais ocorrências permitem inferir a imprecisão quanto aos valores e beneficiários lançados no Siconv pela gestão sucessora.
23. Assim, a despeito das informações obtidas na diligência evidenciarem transferências bancárias pelo Município a beneficiários identificados por nome, CPF/CNPJ, data, valor, conta de origem e destino (planilhas constantes da peça 84, p. 84-250) , os quais seriam destinatários de recursos oriundos do convênio, não se dispõe, tanto na prestação de contas como nos registros do Siconv, dos documentos fiscais correspondentes, que não aqueles referentes a 2012, em que pese haver coincidência dos nomes desses supostos beneficiários, tanto para 2011 como para 2012, com os nomes dos produtores que teriam ingressado no PAA, indicados nos relatórios trimestrais de execução constantes das peças 26, 35 e 39.
24. A responsabilidade pela fragilidade dos elementos que compõem a prestação de contas recai, portanto, sobre Daniel Adriano Pinto, que não demonstrou haver adotado as providências para que o sucessor pudesse apresentar a prestação de contas e tampouco manifestou-se a respeito das notificações que lhe foram enviadas, em especial sobre o Ofício constante da peça 58 e AR de peça 59. Além desta irregularidade, cumpre resgatar as demais irregularidades que embasaram a impugnação das despesas, registradas no Parecer Técnico 60/2015 (peça 56) e referendadas pela área financeira na Nota Técnica 063/2016 (peça 57) , a saber:
a) discrepância quanto ao real número de agricultores atendidos entre os dados contidos na Relação de Pagamentos Realizados e no Relatório de Execução Físico-Financeira;
b) ausência de comprovação de gasto com combustível na finalidade prevista no Plano de Trabalho a título de contrapartida (aquisição de 6.998 litros de combustível para transporte de mercadorias dos agricultores familiares por um período de 36 meses) , devido à ausência de documentos comprobatórios de pagamentos, execução e controle de tal despesa, como notas fiscais, tipo de veículo utilizado, quilometragem percorrida por veículo, a frequência das entregas (semanal, quinzenal ou mensal) , tipo e preço de combustível utilizado e o consumo total de litros durante toda a vigência do convênio;
c) impossibilidade de aferir o volume de produtos fornecidos individualmente por agricultor;
d) impossibilidade de confrontar esses dados com as doações de alimentos às entidades beneficiárias, já que ausentes os relatórios contendo informações sobre o recebimento dos produtos, nome da entidade, endereço, telefone, responsável, público alvo, tipo e quantidade de alimentos recebidos.
25. Ainda no referido Parecer Técnico 60/2015 (peça 56) , foi registrado o seguinte, in verbis:
‘3.4. No que tange a etapa/fase 1.1 - Agricultores Familiares - em que estava previsto atender a 200 (duzentos) agricultores, na Relação de Pagamentos inserida no SICONV pode se verificar a participação de 107 (cento e sete) agricultores, e no Relatório de Execução Físico-Financeira (fl.362) o Convenente informa a participação de 134 (cento e trinta e quatro) agricultores. Registre-se que, embora existam comprovantes fiscais das despesas, o parecer técnico deve lastrear-se igualmente no exame do cumprimento dos procedimentos estabelecidos para a execução das metas físicas pactuadas e do uso dos bens adquiridos, serviços contratados e dos alimentos comprados na finalidade prevista. Nesse sentido, a mera aquisição de alimentos ou serviços não é suficiente para estabelecer o aludido nexo de causalidade entre o desembolso dos recursos e a execução do objeto de ajuste. Em outras palavras, é imprescindível que se comprove o volume de produtos fornecidos por cada agricultor para confronto com as doações de alimentos às entidades beneficiárias possibilitando, assim, a identificação de possíveis desvios. Elementos que são primordiais para aferição da execução do convênio e do seu alcance social.
3.5. Em relação à etapa/fase 1.2 - Entidades e Equipamentos Públicos Beneficiários - o Convenente informa no Relatório de Cumprimento do Objeto (fl. 352) e no Relatório de Execução Físico-Financeira (fl. 362) , que foram beneficiadas 42 (quarenta e duas) entidades, porém, não foram enviados os Relatórios produzidos pelas entidades participantes do Programa, atestando o recebimento dos produtos que deveriam constar o nome da entidade, endereço, telefone, responsável, público alvo, tipo e quantidade de alimentos recebidos, além de um breve relato acerca dos resultados auferidos com o recebimento de alimentos do PAA, bem como tecer críticas acerca dos pontos positivos e negativos percebidos durante a execução, assinado pelo responsável pela entidade, com o fito de comprovar a execução da meta e doação dos alimentos.
…
3.7. Tomando por ponto inaugural os conceitos emanados do parágrafo antecedente, temos que os objetivos imediatos (fomento da agricultura familiar) e mediatos (combate à insegurança alimentar) do convênio não foram atingidos. O Convenente não comprovou a doação de alimentos, assim considerando que a mera compra de alimentos sem sua destinação prevista no Programa é irregular, conclui-se que os objetivos finalísticos do Convênio não foram atingidos.’
26. A análise das irregularidades imputadas na Fase Interna, conforme item 17 acima, tomadas em confronto com as razões transcritas no item 18, permite extrair a convicção de que foram definitivas para a configuração do débito aquelas descritas nas letras ‘a’, ‘c’ e ‘d’ do item 17.
27. Quanto à irregularidade mencionada na letra ‘b’, verificou-se que, de acordo com os relatórios trimestrais de execução constantes das peças 26, 35 e 39, as despesas com combustível seriam pagas a Maria Iolene Vasconcelos ME, CNPJ 00.112.968/0003-71. Nos documentos encaminhados pelo Banco do Brasil consta apenas um pagamento a essa empresa, no valor de R$ 1.473,79, ocorrido em 12/03/2012 (peça 84, p. 175) . Apesar de se tratar de aplicação de recurso de contrapartida, a ocorrência reforça a convicção de que os documentos que compõem a prestação de contas, ao não serem apresentados de maneira correta, impedem a análise da real execução do convênio e do atingimento de seus objetivos.
28. Por todos esses apontamentos, evidencia-se que as irregularidades descritas demonstram a ausência de comprovação da regular aplicação dos recursos na finalidade prevista, resultando na impugnação total do valor repassado.
29. Noticia-se nos autos (item 10.12, peça 57, p. 3) que Daniel Adriano Pinto assumiu a gestão do Município em 11/6/2010, permanecendo até 31/12/2012, em razão da cassação, pela Justiça Eleitoral, do mandato de Pedro Rogério Morais, signatário do convênio (Gestão 1º/1/2009 a 10/6/2010) .
30. Por meio dos extratos bancários existentes nos autos, verifica-se, para efeito de incidência da data inicial da atualização monetária, que as ordens bancárias emitidas pelo órgão repassador (2010OB801298, no valor de R$ 276.210,00, e 2011OB800761, no valor de R$ 644.490,00) , foram creditadas, respectivamente, nas datas de 30/12/2010 (peça 84, p. 7) e 5/1/2012 (peça 84, p. 26) , devendo-se abater o valor de R$ 399.668,14, restituído em 22/3/2013 (peça 46 e peça 84, p. 51) .
31. Vale ressaltar que a pretensão punitiva do TCU, conforme Acórdão 1441/2016-TCU-Plenário, que uniformizou a jurisprudência acerca dessa questão, subordina-se ao prazo geral de prescrição indicado no art. 205 do Código Civil, que é de 10 anos, contado da data de ocorrência da irregularidade sancionada, nos termos do art. 189 do Código Civil, sendo este prazo interrompido pelo ato que ordenar a citação, a audiência ou a oitiva do responsável. No caso em exame, não ocorreu a prescrição, uma vez que a liberação dos recursos ocorreu em 28/12/2010 e 30/11/2011 (peças 16 e 33) e o ato de ordenação da citação ocorreu em 11/9/2018 (peça 38) .
32. Em se tratando de processo em que a parte interessada não se manifestou acerca das irregularidades imputadas, não há elementos para que se possa efetivamente aferir e reconhecer a ocorrência de boa-fé na conduta dos responsáveis, podendo este Tribunal, desde logo, proferir o julgamento de mérito pela irregularidade das contas, nos termos dos §§ 2º e 6º do art. 202 do Regimento Interno do TCU, conforme os Acórdão 2064/2011-TCU-Primeira Câmara (Relator: Ubiratan Aguiar) , 6.182/2011-TCU-1ª Câmara (Relator: Weber de Oliveira) , 4.072/2010-TCU-1ª Câmara (Relator: Valmir Campelo) , 1.189/2009-TCU-1ª Câmara (Relator: Marcos Bemquerer) , 731/2008-TCU-Plenário (Relator: Aroldo Cedraz) .
33. Dessa forma, Daniel Adriano Pinto, CPF XXX.382.723-XX, deve ser considerado revel, nos termos do art. 12, §3º, da Lei 8.443/1992, devendo as contas serem julgadas irregulares, condenando-o ao débito apurado e aplicando-lhe a multa prevista no art. 57 da Lei 8.443/1992.
34. Informa-se que foram encontrados débitos imputáveis ao responsável, Daniel Adriano Pinto, CPF XXX.382.723-XX, em outros processos em tramitação no Tribunal, a saber, TC Processo 021.530/2017-3, em tramitação na Secex-MG.
CONCLUSÃO
35. O exame das ocorrências descritas na seção ‘Exame Técnico’ permitiu, na forma dos arts. 10, § 1º, e 12, incisos I e II, da Lei 8.443/1992 c/c o art. 202, incisos I e II, do RI/TCU, definir a responsabilidade individual de Daniel Adriano Pinto, CPF XXX.382.723-XX, Prefeito Municipal de Bela Cruz/CE (Gestão de 11/6/2010 a 31/12/2012) , e apurar adequadamente o débito a ele atribuído.
36. Comprovada a validade da citação realizada, o responsável permaneceu silente, caracterizando-se a sua revelia para todos os efeitos, devendo as contas serem julgadas irregulares, condenando-o ao débito apurado e aplicando-lhe a multa prevista no art. 57 da Lei 8.443/1992.
PROPOSTA DE ENCAMINHAMENTO
37. Diante do exposto, submetemos os autos à consideração superior, propondo ao Tribunal:
a) considerar revel Daniel Adriano Pinto, CPF XXX.382.723-XX, Prefeito Municipal de Bela Cruz/CE (Gestão de 11/6/2010 a 31/12/2012) , para todos os efeitos, dando-se prosseguimento ao processo, com fulcro no art. 12, § 3º, da Lei 8.443/1992;
b) julgar irregulares, nos termos dos arts. 1º, inciso I, 16, inciso III, alínea ‘c’, da Lei 8.443/1992 c/c os arts. 19 e 23, inciso III, da mesma Lei, e com arts. 1º, inciso I, 209, inciso III, 210 e 214, inciso III, do Regimento Interno/TCU, as contas de Daniel Adriano Pinto, CPF XXX.382.723-XX, condenando-o ao pagamento das importâncias a seguir especificadas, atualizadas monetariamente e acrescidas dos juros de mora, calculadas a partir das datas discriminadas até a data do efetiva quitação do débito, fixando-lhe o prazo de quinze dias, para que comprove, perante o Tribunal, o recolhimento das referidas quantias aos cofres do Tesouro Nacional, nos termos do art. 23, inciso III, alínea ‘a’, da referida Lei;
Débitos
	Valor (R$) 
	Data

	276.210,00
	30/12/2010

	644.490,00
	5/1/2012

Créditos
	Valor (R$) 
	Data

	399.668,14
	22/3/2013

Valor atualizado do débito em 21/2/2019: R$ 854.577,70.
d) aplicar a Daniel Adriano Pinto, CPF XXX.382.723-XX, a multa prevista no art. 57 da Lei 8.443/1992 c/c o art. 267 do RI/TCU, fixando-lhe o prazo de quinze dias, a contar da notificação, para que comprove, perante o Tribunal (art. 214, III, alínea ‘a’, do Regimento Interno do TCU) , o recolhimento da dívida aos cofres do Tesouro Nacional, atualizada monetariamente desde a data do acórdão que vier a ser proferido por este Tribunal até a do efetivo recolhimento, se pagas após o vencimento, na forma da legislação em vigor;
e) autorizar, desde logo, a cobrança judicial das dívidas, caso não atendida a notificação, na forma do disposto no art. 28, inciso II, da Lei 8.443/1992;
f) autorizar também, desde logo, se requerido, com fundamento no art. 26 da Lei 8.443/1992 c/c o art. 217, §§ 1º e 2º do Regimento Interno, o parcelamento das dívidas em até 36 parcelas, incidindo sobre cada parcela, corrigida monetariamente, os correspondentes acréscimos legais fixando- lhe o prazo de quinze dias, a contar do recebimento da notificação, para comprovar perante o Tribunal o recolhimento da primeira parcela, e de trinta dias, a contar da parcela anterior, para comprovar os recolhimentos das demais parcelas, devendo incidir sobre cada valor mensal, atualizado monetariamente, os juros de mora devidos, no caso do débito, na forma prevista na legislação em vigor, alertando os responsáveis de que a falta de comprovação do recolhimento de qualquer parcela importará o vencimento antecipado do saldo devedor, nos termos do § 2º do art. 217 do Regimento Interno deste Tribunal;
g) enviar cópia do Acórdão a ser prolatado, bem como do Relatório e do Voto que o fundamentarem à Procuradoria da República no Estado do Ceará, nos termos do § 3º do art. 16 da Lei 8.443/1992 c/c o § 7º do art. 209 do Regimento Interno do TCU, para adoção das medidas cabíveis;
h) enviar cópia do Acórdão que vier a ser proferido ao Ministério do Desenvolvimento Regional e ao responsável, para ciência, informando que a presente deliberação, acompanhada do Relatório e do Voto que a fundamenta, está disponível para a consulta no endereço www.tcu.gov.br/acordaos, além de esclarecer que, caso requerido, o TCU poderá fornecer sem custos as correspondentes cópias, de forma impressa.”
É o Relatório.

não há

Subprocurador-Geral Paulo Soares Bugarin.

TOMADA DE CONTAS ESPECIAL. CONVÊNIO. MINISTÉRIO DO DESENVOLVIMENTO SOCIAL (EXTINTO). MUNICÍPIO DE BELA CRUZ/CE. APOIO FINANCEIRO PARA IMPLEMENTAR O PROGRAMA DE AQUISIÇÃO DE ALIMENTOS - COMPRA DIRETA LOCAL DA AGRICULTURA FAMILIAR. NÃO COMPROVAÇÃO DO ATINGIMENTO DOS OBJETIVOS DO CONVÊNIO. CITAÇÃO. REVELIA. IRREGULARIDADE DAS CONTAS. DÉBITO. MULTA.

TOMADA DE CONTAS ESPECIAL (TCE)

Secretaria de Controle Externo de Tomada de Contas Especial (SecexTCE).

Trata-se de tomada de contas especial (TCE) instaurada pelo então Ministério do Desenvolvimento Social (atualmente Secretaria Especial do Desenvolvimento Social, vinculada ao Ministério da Cidadania) contra Daniel Adriano Pinto, ex-prefeito de Bela Cruz/CE (gestão 2009-2012) , em razão da não comprovação do atingimento dos objetivos do Convênio 105/2010-Sesan (Siconv 737446 – peça 72, p. 4) , cujo objeto era “o apoio financeiro para implantar o Programa de Aquisição de Alimentos (PAA) – Compra Direta Local da Agricultura Familiar, por meio da aquisição de produtos agropecuários produzidos por agricultores familiares, que se enquadrem no Programa Nacional de Fortalecimento da Agricultura Familiar - PRONAF, e que se destinem ao atendimento das demandas de suplementação alimentar e nutricional dos programas sociais da localidade de Bela Cruz/CE”.
O convênio foi firmado no valor de R$ 941.694,00, sendo R$ 920.700,00 à conta do órgão concedente e R$ 20.994,00 referentes à contrapartida da entidade convenente. Os recursos federais foram liberados por meio das ordens bancárias 2010OB801298, no valor de R$ 276.210,00, e 2011OB800761, no valor de R$ 644.490,00, emitidas, respectivamente, em 28/12/2010 e 30/11/2011.
Na fase interna da TCE, o órgão concedente concluiu pela impugnação total das despesas devido à “não comprovação da entrega dos alimentos às entidades participantes do programa” (peça 72, p. 6) . O Controle Interno anuiu a esse posicionamento.
No âmbito do TCU, o responsável foi regularmente citado. Entretanto, o prazo regimental transcorreu sem que fossem apresentadas alegações de defesa ou efetuado o recolhimento do débito. Dessa forma, deve ser considerado revel, dando-se prosseguimento ao processo, conforme estabelece o art. 12, § 3º, da Lei 8.443/1992.
Corroboro as análises empreendidas pela unidade instrutora, as quais contaram com a anuência do Ministério Público junto ao TCU, razão pela qual incorporo os fundamentos apresentados às minhas razões de decidir.
Simplificadamente, a dinâmica do ajuste deveria consistir na aquisição de alimentos de agricultores familiares e, posteriormente, sua doação a entidades socioassistenciais que beneficiariam pessoas em situação de insegurança alimentar nutricional, ou sua destinação ao abastecimento de restaurante popular não terceirizado.
Dessa forma, para que houvesse a comprovação da boa e regular aplicação dos recursos do convênio, seria necessário, no mínimo, que as informações constantes nos autos permitissem estabelecer o fluxo de destinação: i) dos recursos repassados, desde o repasse até os agricultores familiares fornecedores; e ii) dos produtos adquiridos dos agricultores até os beneficiários finais da política pública.
Ocorre que, na prática, além de haver inconsistências nas informações acerca do número de agricultores participantes do programa, não foram apresentados relatórios que permitissem identificar os quantitativos de alimentos fornecidos por cada agricultor, as entidades que teriam intermediado a distribuição desses alimentos, nem os beneficiários finais.
Ademais, não restou comprovada a aplicação da contrapartida pelo convenente, na forma estabelecida no plano de trabalho.
Considerando que as informações presentes nos autos não permitem constatar a regular aplicação dos recursos repassados, e que, mesmo tendo sido oportunizada a defesa do responsável, tanto perante o órgão concedente quanto no âmbito desta Corte de Contas, ele não se desincumbiu desse ônus, não há o que se aproveitar em seu favor.
Por fim, diante da não apresentação de defesa e da ausência de indícios de que o responsável tenha agido de maneira diligente ou adotado quaisquer medidas para resguardar o erário, reputo não ser possível reconhecer sua boa-fé, o que autoriza o imediato julgamento definitivo de mérito de suas contas, nos termos do art. 202, § 6º, do Regimento Interno do TCU.
Nesse cenário, exsurge o dever de julgar irregulares as contas do responsável, imputando-lhe débito e aplicando-lhe multa, com amparo nos arts. 19 e 57 da Lei Orgânica do TCU.
Ante o exposto, voto por que o Tribunal adote o Acórdão que ora submeto à deliberação deste Colegiado.
TCU, Sala das Sessões Ministro Luciano Brandão Alves de Souza, em 14 de maio de 2019.
Ministro BRUNO DANTAS 
Relator